【裁判字號】    89,台上,5731
【裁判日期】    890928
【裁判案由】    貪污等罪
【裁判全文】
最高法院刑事判決                              八十九年度台上字第五七三一號
    上  訴  人  辛○○
    選任辯護人  莊國明律師
                高進發律師
    上  訴  人  壬○○
    選任辯護人  洪貴律師
                黃旭田律師
    上  訴  人  丁○○
    選任辯護人  林鴻鵬律師
                顏廷鈺律師
    上  訴  人  庚○○
                己○○
                戊○○
                丙○○
    右  一  人
    選任辯護人  莊國明律師
    上  訴  人  甲○○
                乙○○
                癸○○
    右  一  人
    選任辯護人  陳垚祥律師
    上  訴  人  子  ○
    選任辯護人  陳峰富律師
右上訴人等因貪污等罪案件，不服台灣高等法院中華民國八十八年五月二十六日第二
審判決（八十六年度上訴字第四三九八號，起訴案號：台灣士林地方法院檢察署八十
五年度偵字第八九一五、九○四一、九○四二、九一○○、九一○二、一○四一四、
一○四四九、一○四五○、一○五六九、一○六五四、一○六五六、一○六五七、一
○七五一、一○九六五、一一一一一、一一一一二、一一一一三、一一一一四、一一
一五三、一一一五四、一一一五五、一一一五六號），提起上訴，本院判決如左：
    主  文
原判決關於子○、辛○○、庚○○、己○○、甲○○、丙○○、戊○○、乙○○、壬
○○、丁○○、癸○○部分均撤銷，發回台灣高等法院。
    理  由
本件原判決撤銷第一審關於上訴人子○、辛○○、庚○○、己○○、甲○○、丙○○
、戊○○、乙○○部分之科刑判決；上訴人壬○○、丁○○部分無罪之判決；上訴人
癸○○部分不受理之判決。改判論處子○、癸○○共同對於依據法令從事公務之人員
，關於違背職務之行為，交付賄賂；乙○○共同連續對於依據法令從事公務之人員，
關於違背職務之行為，交付賄賂及不正利益；辛○○、壬○○、丁○○依據法令從事
公務之人員，對於主管之事務直接圖利；庚○○連續依據法令從事公務之人員，對於
職務上之行為，收受賄賂及不正利益；己○○、甲○○、丙○○、戊○○連續依據法
令從事公務之人員，經辦公用工程有舞弊情事，各罪刑，固非無見。
惟查(一)刑事訴訟法第九十五條第一款規定「訊問被告應先告知犯罪嫌疑及所犯所有罪
名。罪名經告知後，認為應變更者，應再告知。」，乃被告在刑事訴訟程序上受告知
之權利之一，為行使防禦權之基本前提，屬於人民依憲法第十六條所享訴訟權保障之
內容之一，旨在使被告能充分行使防禦權，以維程序之公平。法院如欲依刑事訴訟法
第三百條規定而為判決，尤須於審判期日前踐行上開第九十五條第一款後段規定之程
序，始能避免突襲性裁判，而確保被告之權益。本件檢察官起訴書原起訴壬○○、丁
○○觸犯修正前貪污治罪條例第四條第一項第五款罪嫌；唐希聖觸犯同條例第六條第
一項第四款罪嫌。原判決依刑事訴訟法第三百條規定變更起訴書所引上開法條，壬○
○、丁○○部分改依修正前貪污治罪條例第六條第一項第四款；庚○○部分改依同條
例第五條第一項第三款，分別論科，乃原審於審判期日僅告知庚○○等人對檢察官起
訴書、一審判決書所載罪名有何意見，而未告知庚○○等人罪名之變更及命依變更後
罪名辯論（見原審卷第七宗第三十至四十四頁），依上揭說明，原判決該部分自屬違
背法令。(二)依刑法第二條第一項比較裁判時法或行為時法，何者為有利於行為人，應
就與罪刑有關之主刑、從刑或刑之加重、減輕或免除等一切情形，全部加以比較，依
綜合判斷之結果，適用裁判時或行為時法中個別有利之條文，始能符合法律修正及上
開條項所定原則從新例外從輕之旨。查本件子○、乙○○、癸○○行賄之犯罪時間為
民國八十三、八十四年間，且其等於偵查中自白，為原判決所認定之事實。而貪污治
罪條例已於八十五年十月二十三日修正公布，關於行賄罪部分，修正後之貪污治罪條
例第十一條第三項規定，於犯罪後自首者，免除其刑；在偵查或審判中自白者，減輕
或免除其刑。惟修正前之貪污治罪條例（八十一年七月十七日修正公布）第十條第三
項則規定，犯罪後六個月內自首者，免除其刑，逾六個月者，減輕或免除其刑；在偵
查或審判中自白者，減輕其刑。兩相比較，八十五年十月二十三日修正後之新法自較
有利於行為人。原判決既認定子○等人於偵查中自白，乃原審於八十八年五月二十六
日為判決時，疏未適用裁判時之新法，卻適用行為時之舊法（見原判決第三十四、一
五○、一六三頁），難謂無適用法則不當之違背法令。就子○、癸○○部分，於理由
項下另敘明依修正後之新法減輕其刑，割裂適用法律，亦屬違法。(三)貪污治罪條例第
六條第一項第四款之圖利罪，係關於公務員職務上圖利之概括規定，必其圖利行為不
合於其他條文特別規定者，始有該條款之適用，若其圖利行為，合於其他條文之特別
規定時，即應依各該特別條文論擬，不得適用圖利罪論處。又同條例第五條第一項第
三款係指公務員對於職務上之行為收受賄賂或其他不正利益罪。本件原判決認定辛○
○係依據法令從事公務之人員，就其主管之事務即投標作業，而收受承包商福清營造
股份有限公司負責人江正治所送賄款新台幣（下同）一百萬元及洋酒二瓶（見同判決
第十五頁），如果無訛，揆諸前揭說明，辛○○所為即應依公務員對於職務上之行為
收受賄賂罪之特別規定論處，乃原判決依概括規定，論以圖利罪，自有違誤。(四)有罪
判決書所記載之犯罪事實，為論罪科刑適用法律之基礎，故凡於適用法律有關之重要
事項，必須詳加認定，明確記載，然後於理由內逐一說明其憑以認定之證據，使事實
與理由兩相一致，方為合法，倘事實欄已有敘及，而理由未加說明，是為理由不備，
理由已加說明，而事實欄無此記載，則理由失其依據，均足構成撤銷之原因。原判決
事實認定庚○○、己○○、丙○○、戊○○等人接受承包商之宴飲召女侍陪酒作樂，
並接受賄賂等情（見同判決第二十一、二十二頁），惟對於庚○○、己○○收受賄款
之數額，並未於事實欄詳確記載，致事實未明，本院自無從為適用法律當否之判斷。
又原判決事實認定庚○○等人接受承包商至台北市「萬麗華坊」、「亞洲酒店」等召
女侍陪酒作樂，均由王國志、乙○○等支款招待（見同判決第二十二頁）。惟於理由
中並未說明其憑以認定之證據及理由，亦有理由不備之違法。(五)貪污治罪條例第四條
第一項第三款所規定「建築或經辦公用工程或購辦公用器材、物品，浮報價額、數量
或收取回扣」，係屬列舉規定。而該條款所謂其他舞弊情事，則屬概括補充性規定，
例如偷工減料，以劣品冒充上品，以膺品代替真品等是。原判決事實既認定己○○、
甲○○、丙○○、戊○○等人違背職務收受賄賂或不正利益（見同判決第二十一、二
十二頁），則己○○等人應依同條例第四條第一項第五款違背職務受賄罪論處，乃原
判決依同項第三款經辦公用工程有舞弊情事論罪，尚有未合。(六)原判決認壬○○應構
成依據法令從事公務之人員，對於主管之事務直接圖利罪，於事實欄認係圖利福清公
司，惟於理由欄記載係圖利實際上負責圍標之癸○○等（見同判決第一四、一四○頁
），究係圖利何人，前後矛盾，且對於圖利之金額，事實欄記載數額無法認定，惟何
以無法認定，理由欄未予說明，亦有理由不備之違法。(七)原判決認定己○○、甲○○
、丙○○、戊○○等人負責工地現場之監督，明知承包商所提出之「監工日報表」有
關「掘削機有無使用」之施工記載並不實在（掘削機因故障並未使用六次，因施工效
果不好，僅使用一個月即未再使用，掘削機並無使用，監工日報表竟有使用之記載）
，竟予以蓋章確認，使其他人員誤以為有符合合約施工而著手「工程估驗計價表」之
作業等情（見同判決第二十二頁）。事實果如此，己○○等人是否另觸犯刑法第二百
十三條公務員登載不實文書罪，而與起訴部分有裁判上一罪關係為起訴效力所及，尚
堪研求。以上或係上訴意旨所指摘，或為本院得依職權調查之事項，應認原判決關於
上訴人等部分有撤銷發回更審之原因。至原判決關於上訴人等不另諭知無罪部分，基
於審判不可分之原則，併予發回。又戊○○部分，其住居所究設於何處？攸關其第三
審上訴是否逾期？案經發回，亦應一併注意及之。
據上論結，應依刑事訴訟法第三百九十七條、第四百零一條，判決如主文。
中      華      民      國    八十九    年      九      月    二十八    日
                              最高法院刑事第三庭
                                  審判長法官  陳  錫  奎
                                        法官  洪  清  江
                                        法官  吳  昆  仁
                                        法官  李  伯  道
                                        法官  陳  世  雄
      右正本證明與原本無異
                                              書  記  官
中      華      民      國    八十九    年      十      月      三      日


司法院資訊處製作；財團法人民間司法改革基金會備份。
